臺灣臺南地方法院民事判決
110年度訴字第39號
原      告  邱愛涼
被      告  王啓瑞
上列當事人間請求排除侵害事件，經本院於民國110年11月2日言
詞辯論終結，判決如下：
    主      文
原告之訴駁回。
訴訟費用由原告負擔。
    事實及理由
一、原告起訴主張：
（一）緣坐落臺南市○區○○段0000地號土地（下稱系爭1092地號
      土地）及其上同段2328建號即門牌號碼臺南市○區○○路○段
      00巷00弄0號房屋（下稱系爭房屋）為原告之女所有，原
      告則居住在系爭房屋內，被告所有之同段1091地號土地（
      下稱系爭1091地號土地）與系爭1092地號土地相鄰，位在
      系爭1092地號土地之西側，因地勢東高西低，長久以來，
      雨水必自系爭房屋門口前，流經過系爭1091地號土地，直
      接排入旁邊長雜草之低窪空地，完成排水功能。民國102
      年間皇龍建設公司在上開低漥處興建社區（○○○路○段000
      巷00弄共17間豪宅），在不影響整體圍牆安全結構下，在
      圍牆邊留有下水孔，讓○○路○段37巷77弄之雨水，得流經
      皇龍建設社區圍牆邊之下水孔，完成排水至今。詎被告於
      109年7月17日以整地之名義將系爭1091地號土地全部墊高
      ，原告要求被告改善施工工程，被告不僅置之不理，更變
      本加厲在原來的泥土地再墊高約10幾公分厚的水泥（下稱
      系爭水泥台），被告將系爭1091地號土地墊高之際，早已
      預留連通皇龍建設公司原本在圍牆邊留有下水孔，以供自
      己排水之用，卻拒絕原告使用該排水孔，被告自私的行為
      ，不近人情且影響原告自然排水。由於被告將系爭1091地
      號土地全部墊高，高於系爭1092號土地，兩土地高度相差
      50公分，導致原告無法使用長久以來自然排水的方法，達
      到自然排水的目的。水流以高地流向低地為常，如為自然
      流至，低地土地所有人悉有承受之義務，惟被告惡意將其
      所有系爭1091號土地全部墊高，其目的僅為妨阻原告由鄰
      地自然流至之水，實已違反民法第775條第1項規定，侵害
      原告之排水權，被告之行為已不法侵害原告之權利，原告
      得依民法第213條第1項規定，請求被告回復損害發生前之
      原狀，即被告不應阻礙原告自系爭房屋門口前自然流至之
      水，經過被告所有系爭1091地號土地至皇龍建設社區圍牆
      邊的排水孔，並請求被告應清除系爭1091地號土地上之人
      造工作物（即系爭水泥台），以利原告自然排水。
（二）對被告抗辯之陳述：
  １、由2020年臺南氣象站逐日雨量資料顯示，109年5月22日降
      雨量高達176毫米，但原告家裡並未淹水，而109年7月29
      日降雨量僅52毫米，原告家裡卻淹水，可證被告施工不當
      導致原告家裡淹水。依台南市土木技師公會110年10月7日
      （110）南土技字第1583號函檢附鑑定報告書（下稱系爭
      鑑定報告書）所載，系爭房屋後方為私有巷道，經以水準
      儀器觀測其現地地勢為東（高）向西（低）高程相差約65
      公分，下雨時私有巷道之地表雨水會由系爭房屋後方自然
      流向被告之系爭1091地號土地，可知被告辯稱該巷弄係西
      高東低係惡意說謊。
  ２、被告抗辯整地墊高高度為15公分，係指兩筆土地相鄰部分
      之高度，原告主張兩土地高度相差50公分，係指被告墊高
      土地與排水孔的高度差距，被告墊高土地，導致原告住家
      附近的雨水無法使用排水孔，被告墊高土地問題，當然以
      排水孔進行比較，方有實質關連。退步言之，不管被告墊
      高土地係50公分或15公分，均已阻礙原告住家附近的雨水
      無法自然排水，而造成原告住家淹水的窘境，這是不爭的
      事實。
  ３、被告整地完畢後，僅將排水孔露出水泥地的塑膠水管切平
      而已，並未剷平排水孔附近的水泥地，致使附近雨水無法
      流入下水孔，造成皇龍建設社區圍牆邊排水孔，失去效用
      。多年來，兩造間有多件訴訟，彼此交惡，如今被告更墊
      高土地，造成原告住家淹水的事實，這是惡意報復的行為
      ！早 期原告在系爭房屋與系爭1091地號土地邊界，放置
      保麗龍箱權充花盆，美化環境，由於水流的慣性，流水繞
      過保麗龍箱，流入排水孔，從未因此淹水。其後，被告整
      地前，原告為避免重型機具損壞原告昔日鋪設在東門路三
      段37巷77弄的空心磚，於是事先將空心磚搬離，並堆疊在
      兩筆土地交界上，待事後重新鋪設在○○路○段37巷77弄的
      巷道上。然而，自從被告墊高土地，致使○○路○段37巷77
      弄雨水無法流向系爭1091地號土地上之兩個排水孔，加上
      被告鋪設水泥地工程，並沒有另作坡度將雨水引入系爭10
      91地號土地上原先的兩個排水孔，造成大部分的雨水，流
      向○○路○段37巷77弄巷道內，且第三個排水孔排水功能不
      良，進而造成原告住家淹水。系爭鑑定報告書記載皇龍建
      設公司善意設置三個排水孔係屬有誤，皇龍建設設置的排
      水孔只有兩個，確實都在系爭1091地號土地上，至於位在
      同段1097地號土地上之第三個排水孔係被告墊高土地之後
      才出現的。
  ４、系爭鑑定報告書建議將剩餘之排水孔處孔徑加大並設置陰
      井方式以延緩積水時程或設置截水溝之方式，施行上有困
      難，系爭鑑定報告既謂依經驗判斷若短時強降雨，三個排
      水孔是無法排除大量雨水，只是被告尚未墊高地坪時，水
      量可積在該處慢慢滲入地下並透過三個排水孔消化排出等
      語，如今，只剩下同段1097號土地上的第三個排水孔，其
      排水功率不佳，縱使「孔徑加大」恐怕無濟於事，三個排
      水孔均「孔徑加大」亦不可行，因大部分雨水仍會流向東
      門路三段37巷77弄巷道，將由同段1097號土地上的第三個
      排水孔進行排水，狀況同前。設置陰井方式或設置截水溝
      之方式更是行不通，因為施工地點在系爭1091地號土地內
      ，目前兩造感情交惡，要被告出錢、出地施作工程，根本
      是緣木求魚等語。
（三）並聲明：
　１、被告不應阻礙原告自系爭房屋門口前至被告所有系爭1091
      地號土地上皇龍建設社區圍牆邊的排水孔的自然流至之排
      水。
　２、被告應清除上開自然排水路徑上，系爭1091地號土地之人
      造工作物（即系爭水泥台），以利原告自系爭房屋門口前
      自然流至之水，經過被告所有系爭1091地號土地至皇龍建
      設社區圍牆邊的排水孔。
二、被告則以：兩造係臺南市東區東門路三段37巷77弄內之鄰居
    ，該巷弄係無尾巷，巷弄末係皇龍建設公司所興建社區之圍
    牆，原告居住在系爭房屋，被告所有系爭1091地號土地之西
    側係社區圍牆，東側係系爭房屋。實際上，巷弄係西高東低
    ，相關排水有巷口之公有排水溝可供排水使用，原告所稱並
    非事實。被告係因長期遭原告占用系爭1091地號土地，經判
    決拆除地上物並取回後，為免再遭衛生局開罰，因此被告進
    行整地工作，將原本泥土草地鋪設水泥地板，以免再次孳生
    登革熱病媒蚊而遭處罰，且整地墊高高度為15公分，將該土
    地之排水導向東門路三段37巷77弄路口的公有水溝，絕非原
    告所說的50公分。原告所稱皇龍建設社區圍牆邊下水孔，在
    整地墊高過程中因為怕泥沙水泥阻塞，會接管墊高實屬正常
    ，施工完畢已經切平，且實際上該下水孔並非原告所主張，
    其家中的水自然流過被告土地，然後流入這個排水孔。長期
    以來，原告在兩造間土地邊界有使用一些保麗龍箱、隔間磚
    頭阻擋，這些東西都會造成流水的阻礙。甚至就現況而言，
    原告更另雇用工人在被告土地上用紅色鐵板與水泥團團圍住
    ，足證原告亦明知無需使用被告土地做為排水之用。被告之
    前並不知道皇龍建設公司有在圍牆邊施做排水孔，被告係在
    109年7月16日才發現系爭1091地號土地上有兩個排水孔，第
    三個排水孔也是當時發現的，被告並未請人施工架高第三個
    排水孔等語，資為抗辯。並聲明：原告之訴駁回。
三、本院得心證之理由：
（一）關於系爭1092地號土地及系爭房屋為原告之女所有，原告
      居住在系爭房屋內，被告所有之系爭1091地號土地與系爭
      1092地號土地相鄰，位在系爭1092地號土地之西側，上開
      2筆土地之南側為○○路○段37巷77弄巷道，該巷道地勢為東
      高西低，系爭1091地號土地之西側係皇龍建設社區圍牆，
      圍牆邊有三個排水孔，其中兩個排水孔在系爭1091地號土
      地上，另一個在上揭東門路三段37巷77弄巷道上，被告前
      在系爭1091地號土地上鋪設水泥墊高土地等情，有系爭10
      91、1092地號土地登記第一類謄本各1份附卷可參（見本
      院109年度南司簡調字第1197號卷第51、53頁），並經本
      院會同台南市土木技師公會人員至現場履勘無誤，有勘驗
      測量筆錄暨現場勘驗照片、系爭鑑定報告所附私有巷道現
      地高程觀測值及地籍圖謄本各1份附卷可稽（見本院卷第9
      7至104頁；置卷外系爭鑑定報告第11、19頁），堪信為真
      實。至被告雖辯稱：上揭○○路○段37巷77弄巷道係西高東
      低云云，然被告並未提出任何證據以實其說，且與鑑定人
      以水準儀器觀測之結果相違（見系爭鑑定報告書第3頁）
      ，故被告上開辯詞不足採信。
（二）原告主張：被告惡意將其所有系爭1091號土地全部墊高，
      導致原告住家附近的雨水無法使用皇龍建設社區圍牆邊的
      排水孔自然排水，進而造成淹水，被告所為實已違反民法
      第775條第1項規定，侵害原告之排水權云云，為被告所否
      認，並以前詞置辯，是本件爭點厥為：被告墊高其所有系
      爭1091地號土地之行為（即施作系爭水泥台；下同），有
      無違反民法第775條第1項之規定？易言之，原告請求被告
      應清除系爭水泥台，有無理由？經查：
  １、按土地所有人不得妨阻由鄰地自然流至之水；第774條至前
      條規定，於地上權人、農育權人、不動產役權人、典權人
      、承租人、其他土地、建築物或其他工作物利用人準用之
      ，分別為民法第775條第1項、第800條之1所明文。又上揭
      民法第775條第1項之立法理由謂：「土地所有人，若圖一
      己之利益，任意修築堤防，開鑿溝渠妨阻由高地自然流至
      之水，高地必變為澤國，漸成廢土，既有礙公眾之衛生，
      且有害國家之利益。故特設本條第一項規定，使土地所有
      人有承水之義務。(由鄰地言之，則為排水之權利。)」是
      以，因低地所有人對於自然流至之水，有承水之義務，則
      高地所有人即有自然排水權，承水義務人若有所設備，致
      自然流水無法排出時，則無論其係出於故意、過失或有其
      他目的，均為承水義務之違反，排水權人有權請求其除去
      ，至得以自然排水為止，如有損害，亦得請求損害賠償；
      然民法物權編相鄰關係之規定，重在圖謀相鄰不動產之適
      法調和利用，又其適用既足致一方之土地所有權擴張，而
      他方之土地所有權於某程度上受到法律上之限制，自不宜
      使土地所有人負過重之容忍義務，是應以高地自然流至之
      水，確有使用低地導引水流之必要時，始有上揭規定之適
      用，換言之，承水義務人雖有所設備，然倘有其他方式得
      以排放高地之水，自不宜認高地所有權人有何違反民法第
      775條第1項之情事，合先敘明。
　２、查關於系爭房屋之地表雨水是否有無法或難以排出情形？
      若有，其原因為何？是否與系爭1091地號土地上之水泥台
      有關？系爭房屋外雨水之最佳排水方式為何等節，經本院
      囑託台南市土木技師公會鑑定，由該公會以系爭鑑定報告
      書回復謂：系爭房屋後方為私有巷道，巷道地勢為東高西
      低，即下雨時私有巷道之地表雨水會由原告屋後自然流向
      系爭1091地號土地，皇龍建設社區圍牆邊有三個排水孔，
      其中兩個設置於被告私有土地內，依經驗判斷，若短時強
      降雨，三個排水孔是無法排除大量雨水，原系爭1091地號
      土地較低窪，故雨水可蓄積在該處慢慢滲入地下並透過三
      個排水孔消化排出，被告今將其土地依其前方○○○路○段29
      5巷之高程整平，導致強降雨時，減少兩個排水孔消化排
      出，目前僅剩一個排水孔，可蓄積之水量減少，有可能回
      積至原告屋後；建議可將剩餘之排水孔處孔徑加大並設置
      陰井方式以延緩積水時程或設置截水溝之方式，施工造價
      約新臺幣（下同）40,000元等語（見置卷外系爭鑑定報告
      書第3、4頁）。至原告雖主張：第三個排水孔之排水功率
      不佳，縱使將其孔徑加大亦無濟於事，設置陰井方式或設
      置截水溝之方式更是行不通云云，惟查，系爭鑑定報告所
      載上開方式，係鑑定人基於專業所為之意見，自有其可行
      性，而原告則未能舉證以實其說，自無據此逕認該鑑定報
      告結果有何不當之處。綜上可知，被告墊高系爭1091地號
      土地之行為，雖導致原告屋後之雨水無法流至系爭1091地
      號土地之兩個排水孔，然於強降雨之時，上揭3個排水孔
      本即不足以短時間排除大量雨水，又僅利用上揭皇龍建設
      社區圍牆邊之排水孔亦得以排出雨水，僅排出消化時間較
      被告墊高土地之前為久，是被告墊高系爭1091地號土地之
      行為，並未致雨水無法排出，而導致系爭房屋坐落土地變
      為澤國，漸成廢土，則被告墊高系爭1091地號土地之行為
      是否係屬防阻高地自然流至之水，並非無疑，自難認被告
      墊高系爭1091地號土地之行為，有違民法第775條第1項所
      定之規定。
　３、再按權利之行使，不得違反公共利益，或以損害他人為主
      要目的；行使權利，履行義務，應依誠實及信用方法，民
      法第148條定有明文。再查本件排水之最佳方式係將該剩
      餘之排水孔處孔徑加大並設置陰井方式以延緩積水時程或
      設置截水溝之方式，已如前述，此法除得使原告得以排放
      雨水，亦得使被告不必拆除系爭水泥台，顯然得以兼顧原
      告之排水權及被告之土地使用權，以及避免拆除系爭水泥
      台之浪費，是原告要無為排放雨水，要求拆除系爭水泥台
      之必要，然原告卻捨此不為並堅持聲明被告應清除系爭水
      泥台（見本院卷第199、200頁），則原告所為主張有無犧
      牲被告利益以圖利自己之虞，而違反上揭民法第148條之
      規定，亦非無疑，是益徵拆除系爭水泥台並非排放本件雨
      水所必要，原告猶據前詞主張應清除系爭水泥台，自屬無
      據。
四、綜上所述，被告墊高系爭1091地號土地之行為，既難認有違
    反民法第775條第1項規定，又原告亦無請求拆除系爭水泥台
    之必要，則原告依民法第775條第1項、第213條第1項規定，
    請求被告不應阻礙由系爭房屋門口前自然流至系爭1091地號
    土地上皇龍建設社區圍牆邊的排水孔之排水，被告並應清除
    系爭水泥台，均無理由，應予駁回。
五、又本件事證已臻明確，兩造其餘攻擊防禦方法及舉證，與本
    判決結果不生影響，自無另逐一論列之必要，併予敘明。
六、末按訴訟費用由敗訴之當事人負擔，民事訴訟法第78條定有
    明文。是本件訴訟費用依法應由敗訴之原告負擔，爰判決如
    主文第2項所示。
據上論結，本件原告之訴為無理由，依民事訴訟法第78條，判決
如主文。
中　　華　　民　　國　　110 　年　  11　　月　　16　　日
                  民事第二庭  法  官  王參和
以上正本係照原本作成。
如對本判決上訴，須於判決送達後20日內向本院提出上訴狀。如
委任律師提起上訴者，應一併繳納上訴審裁判費。
中　　華　　民　　國　　110 　年　　11　　月　　17　　日
                              書記官  程伊妝